---
title: "My Post"
description: "Post description"
date: "2026-01-01"
date-modified: "2026-01-01"
draft: true
categories: []
---

最近作成した、`jpplantnames`というRパッケージについて簡単にまとめます。
ドキュメントは、以下をご覧ください。

- [jpplantnames • jpplantnames](https://maple60.github.io/jpplantnames/)

## インストールとライブラリの読み込み

いつも通りパッケージをインストールします。
現在はGitHubにしか公開していませんので、`pak`や`remotes`, `renv`などを使ってインストールしてください。

```{r}
#| eval: false
pak::pak("maple60/jpplantnames")
remotes::install_github("maple60/jpplantnames")
# renv::install("maple60/jpplantnames") # renvを使用している場合
```

インストールが完了したら、`library()`で読み込みます。

```{r}
library(jpplantnames)
```

## 和名から学名を取得する

`scientific_name()`関数で和名から学名を取得できます。
初回の実行はデータのダウンロードが行われるため、少し時間がかかります。
この時、インターネットに接続されている必要があることに注意します。
二回目以降は、キャッシュが使用されるため、すぐに結果が返ってきます。

```{r}
scientific_name("コナラ")
```

命名者の情報が欲しい場合は、`with_author = TRUE`を指定します。

```{r}
scientific_name("コナラ", with_author = TRUE)
```

複数の和名から一気に学名を知りたい場合は、ベクトルにして渡すこともできます。

```{r}
scientific_name(c("コナラ", "アカマツ", "イチョウ"))
```

## 学名から和名を取得する

学名から和名を取得したい場合は、`japanese_name_search()`関数を使用します。

```{r}
japanese_name_search("Quercus serrata", field = "scientific")
```

この検索の場合、`"Quercus serrata"`を学名に含むすべてのデータが返されます。
特定の学名に完全一致する和名を知りたい場合は、`exact = TRUE`を指定します。

```{r}
japanese_name_search("Quercus serrata", field = "scientific", exact = TRUE)
```

これでも複数のデータが返される場合があります。
これは、同じコナラに対して、複数の和名・別名行が登録されているからです。

## あいまいな和名を検索する

野帳を電子化したときに、和名などに誤字が生じる場合があります。
例えば、「コナラ」を「コラナ」と誤って入力してしまうことがあるかもしれません。
このような場合、`japanese_name_suggest()`関数を使用して、あいまいな和名から、正しい和名を検索することができます。

```{r}
japanese_name_suggest("コラナ")
```

ほかには、「タラヨウ」を「タロヨウ」などと誤って入力してしまうこともあるかもしれません。

```{r}
japanese_name_suggest("タロヨウ")
```

このあいまい検索では、入力された和名とチェックリスト中の和名を比較し、候補ごとの文字列距離を計算します。現在の実装では、`stringdist` パッケージが利用可能な場合、`stringdist::stringdist()` 関数を `method = "osa"` で使用しています。`osa` は Optimal String Alignment distance、すなわち制限付き Damerau–Levenshtein 距離であり、文字の挿入・削除・置換に加えて、隣接する文字の入れ替えも考慮します。そのため、単純な入力ミスや文字順の入れ替わりを含む和名に対して、近い候補を提示できます。

## GBIFの学名と照合する

`gbif_match()`関数を使用して、[GBIF](https://www.gbif.org/) (Global Biodiversity Information Facility)の学名と照合することができます。

```{r}
gbif_match("Quercus serrata")
```

## WFOの学名と照合する

別のデータベースである[WFO](https://wfoplantlist.org/) (World Flora Online)の学名と照合することもできます。

```{r}
wfo_accepted_name("Quercus serrata")
```

部分一致として検索したい場合は、`wfo_suggest()`関数を使用します。

```{r}
wfo_suggest("Quercus serrata")
```

## 和名から種の情報を取得する

和名から関連する種の情報を取得することもできます。
`japanese_name_info()`関数を使用します。
基本的には変数に入れておくと便利です。
`print()`で表示すると、簡易表示ができます。

```{r}
jp_info <- japanese_name_info("コナラ")
print(jp_info)
```

これは **和名「コナラ」について、チェックリスト上では `Quercus serrata Murray` にマッチした、候補行は9件あった、という簡易レポート**です。

変数はリスト形式になっているため、詳しい情報を見たいときは、`$`でアクセスできます。
`$summary`で、簡易レポートをデータフレーム形式で展開します。

```{r}
jp_info$summary
```

`$japanese_name`で、和名の情報をデータフレーム形式で展開できます。

```{r}
jp_info$japanese_name
```

GBIFやWFOのデータと照合したい場合は、`wfo = TRUE`や`gbif = TRUE`を指定します。

```{r}
jp_info <- japanese_name_info("コナラ", wfo = TRUE, gbif = TRUE)
jp_info$wfo
jp_info$gbif
```

つまり、`japanese_name_info`はこれまでの関数を束ねたものというイメージです。
