---
title: "Rの`tmap`パッケージで地図の上に縁取り文字を表示する方法"
description: "`tmap` 4.3から`tm_text`で文字の縁取りなどの装飾が実装されました"
date: "2026-04-14"
date-modified: "2026-04-14"
draft: false
categories: [r]
---

Rの[`tmap`パッケージ](https://r-tmap.github.io/tmap/index.html)で地図の上に縁取り文字を表示する方法を紹介します。
`tmap`パッケージの[Changelog](https://r-tmap.github.io/tmap/news/index.html)によると、バージョン4.3から`tm_text`関数で文字の縁取りなどの装飾が実装されたようです。

早速試してみました。

## 開発版の`tmap`のインストール

2026年4月14日時点では、まだ`tmap`のCRAN版は4.3ではないため、開発版をインストールする必要があります。
renvを使っている場合は、以下のようにしてインストールできます。

```{.r}
renv::install("r-tmap/tmap")
```

その後、`library()`で読み込み、バージョンを確認します。

```{r}
library(tmap)
packageVersion("tmap")
```

## 縁取り文字の表示

アジアの国名を表示してみます。
まずは、縁取りなしの場合です。

```{r}
Asia <- World[World$continent == "Africa", ]
tm_shape(Asia) +
  tm_polygons() +
  tm_text("name")
```

少し重なりが多いため、`remove_overlap = TRUE`を指定して、重なりをなくします。
表示されなくなってしまった国には申し訳ないですが、見やすくなります。

```{r}
tm_shape(Asia) +
  tm_polygons() +
  tm_text("name", options = opt_tm_text(remove_overlap = TRUE))
```

これに、文字の縁取りをつけてみます。
`opt_tm_text`の引数で、`halo = TRUE`を指定します。

```{r}
tm_shape(Asia) +
  tm_polygons() +
  tm_text("name", options = opt_tm_text(halo = TRUE, remove_overlap = TRUE))
```

白い縁取りがついて、塗りつぶしのある地図の上でも見やすくなりました。
オプションとしては、以下のようなものがあります。

- `halo`: 縁取りを有効にするかどうかを指定します。デフォルトは`FALSE`です。
- `halo.col`: 縁取りの色を指定します。デフォルトは`NA`です。
- `halo.width`: 縁取りの幅を指定します。デフォルトは`0.05`です。
- `halo.blur`: 縁取りのぼかし量を指定します。デフォルトは`0`です。
- `halo.alpha`: 縁取りの透明度を指定します。デフォルトは`0.8`です。

たとえば、赤い縁取りをつけてみます。

```{r}
tm_shape(Asia) +
  tm_polygons() +
  tm_text(
    "name",
    options = opt_tm_text(
      halo = TRUE,
      halo.col = "red",
      halo.width = 0.1,
      halo.blur = 0.05,
      halo.alpha = 0.9,
      remove_overlap = TRUE
    )
  )
```

::: {.callout-note}
## haloとは

haloは、文字の周りに線をつけることで、文字を地図の上で見やすくするためのオプションです。
ArcGISではそのまま「halo」と呼ばれていますが([参考](https://www.esri.com/about/newsroom/arcuser/polishing-your-halo))、QGISでは「buffer」と呼ばれています([参考](https://qgis-in-mineral-exploration.readthedocs.io/en/latest/source/geological_data/labelling.html))。

日本語だとなじみのない単語かもしれません。
日本語に訳すと「後光」や「光輪」といった意味になり、漢字では**暈**と書くようです([参考](https://ja.wikipedia.org/wiki/%E6%9A%88))。
文字の周りに光が差しているようなイメージですね。
:::

## 文字に影をつける

`halo`では縁取りが付きましたが、`shadow`オプションを使うと、文字に影をつけることもできます。

```{r}
tm_shape(Asia) +
  tm_polygons() +
  tm_text("name", options = opt_tm_text(shadow = TRUE, remove_overlap = TRUE))
```

少し違いが分かりにくいですが、文字の下に影がついて、地図の上でも見やすくなります。
`shadow`オプションの引数は以下の通りです。

- `shadow`: 影を有効にするかどうかを指定します。デフォルトは`FALSE`です。
- `shadow.col`: 影の色を指定します。デフォルトは`NA`です。
- `shadow.offset.x`: 影の水平方向のオフセットを指定します。デフォルトは`0.05`です。
- `shadow.offset.y`: 影の垂直方向のオフセットを指定します。デフォルトは`0.05`です。

影の効果をわかりやすくするために、少し大げさに影をつけてみます。

```{r}
tm_shape(Asia) +
  tm_polygons() +
  tm_text(
    "name",
    options = opt_tm_text(
      shadow = TRUE,
      shadow.col = "orange",
      shadow.offset.x = 0.1,
      shadow.offset.y = 0.1,
      remove_overlap = TRUE
    )
  )
```

縁取りは文字の周りに線がつくのに対して、影は文字の下に別の文字が表示されるイメージです。
どちらも地図の上で文字を見やすくするためのオプションですが、好みや地図のデザインによって使い分けると良さそうです。

## 参考

- [Changelog • tmap](https://r-tmap.github.io/tmap/news/index.html)
- [Map layer: text — tm_text • tmap](https://r-tmap.github.io/tmap/reference/tm_text.html)
- [Use halos to make maps more readable](https://www.esri.com/about/newsroom/arcuser/polishing-your-halo)
- [6.8. Labelling Features — QGIS in Mineral Exploration 1.1 documentation](https://qgis-in-mineral-exploration.readthedocs.io/en/latest/source/geological_data/labelling.html)
- [暈 - Wikipedia](https://ja.wikipedia.org/wiki/%E6%9A%88)
