---
title: "画像処理のためのRパッケージimagerの使い方"
description: "imagerパッケージについての基本的な使い方の紹介です"
date: "2026-01-01"
date-modified: "2026-01-01"
draft: false
categories: [r]
---

# 概要

Rで画像解析をしたいとなったときに、`{imager}`というパッケージがあることを知った。
いろいろと試した結果を記す。

# パッケージの読み込み

インストールは普通に`install.packages()`でOK。

```{r eval=FALSE}
install.packages("imager")
```

読み込みは以下のようにする。
```{r message=FALSE}
library("imager")
```

# 画像の読み込みと表示

画像の読み込みには`load.image()`を使う。
サンプル画像が5枚(動画が1つ)用意されている。
サンプルの確認は以下のようにする。
```{r}
list.files(system.file('extdata', package = 'imager'))
```

ボートのサンプル画像もあるのだが、ここには保存されていないようだ。

ちなみに、`system.file()`は、指定したパッケージがパソコンのどこに保存されているかを返す関数らしい。`package='imager`でパッケージを指定して、第1引数の`extdata`でextra dataの保存場所を指定する。

今回はオウムのサンプル画像を読み込み、それを表示させる。
表示は通常の`plot()`でOK。

```{r}
file <- system.file('extdata/parrots.png', package = 'imager')
img <- load.image(file)
plot(img)
```

複数枚の画像をまとめて読み込むには、`load.dir()`を使う。
```{r}
dir <- system.file('extdata/', package = 'imager')
list_img <- load.dir(dir)
plot(list_img)
```

サンプルではなく、自分の画像を表示させるときは、適切なパスを指定すればちゃんと読み込める。
`load.dir()`の場合も同様。

```r
file <- "/imagefile/hoge.jpg"
img <- load.image(file)
```

また、サンプルを読み込むときは、専用の関数がある。

```{r}
# sketch of birds by Leonardo, from Wikimedia
plot(load.example("birds"))

# Parotts from Kodak
plot(load.example("parrots"))

# The "coins" image comes from scikit-image.
plot(load.example("coins"))

# The Hubble Deep field (hubble) is from Wikimedia.
plot(load.example("hubble"))

# Boats from Kodak
plot(boats)
```

ボートだけはそのまま読み込める。
なにか適当に試したいときはboatsが便利。

# 画像の情報確認

画像はcimgという形式で保存される。
コンソールにそのままオブジェクトを入力すると、基本情報が出力される。

```{r}
boats
```

`boats`は通常の画像形式で、幅256ピクセル、高さ384ピクセル、深さ1、チャンネル数が3となる。

ここで、深さはフレームのことであり、動画の場合は画像が連続するため、深さがフレーム数ということになる。

チャンネル数は色付き画像ならRGBの3になり、グレースケールなら1チャンネルとなる。

# グレースケール変換

グレースケール変換は`grayscale()`で簡単にできる。

第2引数に`method`がある。
デフォルトは`"Luma"`となっており、この場合は輝度の線形近似によりグレースケール変換をおこなう。
他には`"XYZ"`をとることができるが、この場合は画像がsRGB色空間にあると想定され、CIE輝度 CIE luminanceが使われるとのこと。
特にこだわりがなければ、省略する。

意外と大事になるのが第3引数。
`drop=TRUE`となっている。
`TRUE`の場合は画像が1チャンネルで出力される。
`FALSE`の場合は3チャンネルが保持されたままグレースケールに変換される。
あとで色をつけたいときは`FALSE`にしておくと良いかもしれない。
基本的にはデフォルトのままにしておくと良いと思う。

```{r}
img_gray <- grayscale(boats)
layout(matrix(c(1, 2), 1, 2, byrow = TRUE))
plot(boats, main = "Original")
plot(img_gray, main = "Grayscale")
```
